【裁判字號】    94,訴,662
【裁判日期】    950914
【裁判案由】    過失致死等
【裁判全文】
臺灣苗栗地方法院刑事判決               94年度訴字第662號
公  訴  人  臺灣苗栗地方法院檢察署檢察官
被      告  丁○○
上列被告因過失致死等案件，經檢察官提起公訴（94年度偵字第
3866號、第4811號），本院判決如下：
    主  文
丁○○犯業務過失致人於死罪，處有期徒刑捌月。
    事  實
一、丁○○是以採伐林木販售為業，是從事業務之人，於民國94
    年9 月16日上午，僱請何義添及江丙○○到苗栗縣公館鄉○○村○○○段341-2 號地號產業道路山區伐木，知悉林木採
    伐為甚具危險性工作，應注意遵守勞工安全衛生法第5 條第
    1 項第4 款及林場安全衛生設施規則第12條、第49條之規定
    ，雇主對防止採伐作業中引起之危害應有符合標準之必要安
    全設備即伐木前應先審度趨避之路線，伐木前整理現場
    將伐倒時可能導致危險之樹枝等先加清除，應供給安全帽
    並使勞工確實使用。然疏未注意，任由何義添在無上開安全
    設備之現場以電鋸伐木，造成何義添於自己所伐樹木傾倒時
    ，逃避不及，遭該樹之樹枝擊中頭部後，跌落山溝，造成何
    義添頭部外傷及顱骨骨折，導致顱內出血併腦血腫死亡。
二、案經被害人何義添之女甲○○訴由臺灣苗栗地方法院檢察署
    檢察官偵查起訴。
    理  由
一、按被告以外之人於審判外之陳述，雖不符前4 條之規定，而
    經當事人於審判程序同意作為證據，法院審酌該言詞陳述或
    書面陳述作成時之情況，認為適當者，亦得為證據。當事人
    、代理人或辯護人於法院調查證據時，知有第159 條第1 項
    不得為證據之情形，而未於言詞辯論終結前聲明異議者，視
    為有前項之同意。刑事訴訟法第159 條之5 定有明文。查被
    告及檢察官於言詞辯論終結前，對於卷內被告以外之人警詢
    筆錄等證據，均未聲明異議，應視為已同意以之作為證據，
    且經本院審酌後，認無不適當之情形，則本院調查之卷內證
    據均有證據能力，合先敘明。
二、訊據被告丁○○固不否認，被害人何義添於94年9 月16日上
    午，在苗栗縣公館鄉○○村○○○段341 －2 號地號以電鋸
    划木，何義添遭自己所鋸倒樹木擊落山溝，造成頭部外傷及
    顱骨骨折，導致顱內出血併腦血腫死亡等情，惟矢口否認有
    何過失致死或違反勞工安全衛生法之犯行，辯稱：伊非何義
    添之雇主，伊與何義添係合夥等語，經查：
  (一)被告以採伐林木販賣為業，為從事業務之人，於民國94年9
    月16日上午，僱請被害人何義添到苗栗縣公館鄉○○村○○○段341 －2 號地號產業道路山區伐木，現場未有任何安全
    措施，亦未使被害人何義添確實戴安全帽，而被害人於伐木
    時，遭伐倒之樹木擊中而摔落山溝，因此造成頭部外傷及顱
    骨骨折，導致顱內出血併腦血腫死亡等情，業據被告於本院
    審理時供稱：木頭砍了要賣去銅鑼作木屑肥料，跟乙○○要
    木材，是要湊1 台車的木材等語（見本院卷第135 、139 頁
    ），又被告於警詢時供稱：我與何義添是雇傭關係，何義添
    1 天的工資是1400元等語（見相字第456 號偵查卷第9 頁）
    ，被告於偵查中供稱：「（你與何義添、江丙○○何關係？
    ）我是雇主，請他們做事。（死者工作時為何不戴安全帽？
    ）他沒有帶上來，我不曉得他為何沒有帶上來，他工作時有
    時有戴有時沒有戴。」等語（見相字第456 號偵查卷第24頁
    正面、25頁背面）。證人即江丙○○證稱：有看到何義添受
    傷死亡的情形，何義添在鋸樹，鋸大的倒的那棵樹時，老闆
    在後面看，我在前面路上看，聽到樹要倒的聲音，我和老闆
    都一直叫他趕快跑，老闆有叫他去老闆那邊，他還來不及跑
    就被倒下大樹的樹枝打到頭，倒入山澗中等語（見相字第45
    6 號偵查卷第23頁背面）。又被害人何義添死亡後，被告並
    有支付被害人何義添於案發當天半天工資與甲○○（何義添
    之女），且提出被害人何義添之工資單據1 紙交與甲○○，
    業據證人甲○○證稱：卷附工資明細是我爸爸去世後，丁○○拿給我，說是我爸爸的工錢，當時也沒有說可以再分到什
    麼錢，只說是工錢等語（見本院卷第132 頁），被告亦供稱
    ：被害人何義添死後，有拿1 張單子給他女兒，說是工資的
    錢等語（見本院卷第132 頁），而該張單據確有記載「9 月
    16日0.5 」，有該工資單據1 紙（見本院卷第39頁證物袋）
    附卷可佐，足認被害人何義添於9 月16日上午確係受雇於被
    告。另被害人何義添鋸樹時，被告既在後面觀看，並於樹木
    倒下之際指揮被害人離開，顯見被告於案發時亦在施工現場
    ，對施工現場情形及被害人何義添未戴用安全帽等情，均知
    之甚詳。此外，並有檢察官勘驗現場（模擬）筆錄、現場照
    片、現場模擬照片、診斷證明書、本署勘驗筆錄、相驗屍體
    證明書、驗斷書及相驗照片等各1 份（見相字第456 號偵查
    卷第14至19、22、28至70頁）附卷足佐，足認被害人何義添
    確係被告所雇用，而於94年9 月16日上午從事伐木工作時，
    因遭砍伐樹木擊中後，跌落山溝而死亡。
  (二)按「雇主對左列事項應有符合標準之必要安全衛生設備：四
    、防止採伐等作業中引起之危害。」，「雇主雇用勞工從事
    伐木作業，應使伐木勞工為下列事項：一、伐木前應先審度
    趨避之路線。二、伐木前整理現場，並將周圍之枯立木、懸
    掛木及其他伐倒時可能導致危險之樹、藤、浮石等加以清除
    。」，「雇主對於從事山區作業勞工，應供給安全帽，並使
    勞工確實使用。」勞工安全衛生法第5 條第1 項第4 款、林
    場安全衛生設施規則第12條、第49條分別定有明文，被告係
    被害人何義添之雇主，已如前述，自有按上開勞工安全衛生
    法、林場安全衛生設施規則施工之注意義務，依當時客觀情
    形並無不能注意之情形，竟疏未注意前開規定，被告在未使
    從事伐木之勞工即被害人何義添，依上開規定為防止伐木作
    業引起危害之措施，亦未使被害人何義添確實戴用安全帽，
    即任由被害人何義添從事高危險之伐木工作，至被害人遭樹
    木擊落山溝，頭部撞擊受傷而死亡，被告自應付過失之責。
    此外復有行政院勞工安全委員會中區勞動檢查所95年4 月10
    日函及所附職業災害檢查報告書、現場照片附卷可佐（見本
    院卷第52至66頁），被告就本件意外之發生顯有過失，雖被
    害人何義添亦疏未注意戴用安全帽，與有過失，惟無解於被
    告之過失，被告之過失與被害人何義添之死亡間，有相當因
    果關係，被告犯行足堪認定。
  (三)被告雖辯稱：伊非被害人何義添之雇主，2 人扣除工資後利
    潤均分等語，然被告於偵查中屢稱其係被害人何義添之雇主
    ，業如前述，又被告提出交與被害人何義添之女甲○○之紙
    條，被告交付時並向甲○○表示係何義添之工資，該紙條亦
    有記載「9 月16日0.5 」，顯示被告於9 月16日上午即案發
    當日，確有雇用被害人何義添工作。被告雖又辯稱：該紙條
    所載之工資係雇用何義添種蕃茄之工資等語，然94年9 月16
    日係至案發現場砍伐樹木，並無前往種蕃茄。且證人甲○○
    所提出由被害人何義添填載之日曆簿（見本院卷第39頁證物
    袋），證人甲○○證稱：卷附實用支票日曆簿1 本，是我爸
    爸的，裡面記載的內容，是我爸爸寫的等語（見本院卷第13
    1 頁）。而該日曆簿9 月份記載工作之日數係9 月5 日半工
    （即半日）、9 月6 日半工、9 月8 日半工、9 月9 日1 工
    、9 月10日1 工（即1 日）、9 月12日1 工、9 月13日半、
    9 月15日1 工，除9 月16日之半日，被害人已死亡未及填寫
    外，其餘工作日期、1 日或半日，均與被告提出上開紙條之
    記載相同，且該日曆簿記載之工作內容均為砍桂竹或砍樹，
    全無種蕃茄之記載，又該日曆簿係被害人何義添用以記載工
    作之相關事項，經查閱該日曆簿，其內僅有工作日數及工資
    之記載，全無關於合夥計算利潤所得內配之內容，是被告所
    辯與被害人何義添是合夥等語，顯不足採。
  (四)又證人江丙○○於本院雖證稱：被告與被害人何義添是合夥
    等語（見本院卷第128 頁），惟證人江丙○○於偵查中僅稱
    被告是老闆，從未稱被害人何義添是老闆，又證人江丙○○
    於本院證稱：「（妳告訴檢察官，何義添說老闆比較老，在
    場除了妳、何義添、丁○○，妳說的老闆是誰？）我是說丁○○是老闆。」（見本院卷第126 頁），又證人江丙○○證
    稱：「（是否知道案發當天他們兩人是合夥？）我不知道。
    」（見本院卷第128 頁），證人江丙○○於本院所稱被告與
    被害人何義添是合夥一節，與證人江邱邱菊於偵查中證述不
    符，其又稱不知案發當天被告與被害人何義添是否合夥，是
    證人江邱邱菊於本院之前開證述，尚不足以證明94年9 月16
    日被告未雇用被害人何義添。另案發當日被害人何義添所鋸
    之樹木，係乙○○贈送與被告，證人乙○○於本院證稱：當
    時是丁○○跟我接洽，他說本來伐木的樹，不到1 台車，還
    有空間，剛好因為颱風，我的樹倒在路邊，是山麻黃樹，上
    面斷掉，樹幹還在，他本來說要買，湊1 台車，我說送給他
    就好了，跟我接洽的都是丁○○等語（見本院卷第105 至10
    7 頁），足認案發當日被害人何義添所鋸之樹木，係被告所
    有。再者，被告所有1 台車之木材尚未出售，被告供稱：「
    （那台車的木材賣掉了嗎？）我不敢去動，地主也不給我動
    ，還在那邊，因為事情還沒有解決，地主不給我動。」（見
    本院卷第139 頁），該車木材既未經出售，當無所得可供分
    配，而被告仍給付被害人何義添於9 月16日之半天工資，是
    被告所辯2 人係合夥等語，顯不足採信。
  (五)綜上，被告確係被害人何義添之雇主，被告有違反上開勞工
    安全衛生法及林場安全衛生設施規則之相關規定，自有過失
    ，而該過失與被害人何義添之死亡間有相當因果關係，是被
    告犯行洵堪認定。
三、論罪科刑：
  (一)被告等行為後，中華民國刑法於94年2 月2 日總統華總一義
    字第09400014901 號令修正公布，並自95年7 月1 日施行。
    其中關於罰金最低額部分，依修正後刑法第33條第5 款規定
    為「新臺幣1 千元以上，以百元計算之」，較舊法所定罰金
    最低額為銀元1 元以上為重，依刑法第2 條第1 項規定，以
    修正前之刑法有利於被告。
  (二)被告係雇主且係從事業務之人，核其所為，係犯刑法第276
    條第2 項業務過失致死罪及勞工安全衛生法第31條第1 項所
    示違反同法第5 條第1 項第4 款之規定，致發生同法第28條
    第2 項第1 款之職業災害罪。被告一過失行為，致使被害人
    何義添死亡，且違背勞工安全法規，係一行為觸犯數罪之想
    像競合犯，應依刑法第55條之規定，從一重之業務過失致人
    於死罪處斷。爰審酌被告之品行、智識，身為雇主未確實遵
    守勞工安全衛生之相關規定之過失程度，致發生受僱人死亡
    之結果，暨被告犯後態度未坦承犯行，且迄未賠償被害人家
    屬等一切情狀，量處如主文所示之刑，以資懲儆。
據上論斷，應依刑事訴訟法第299 條第1 項前段，勞工安全衛生
法第31條第1 項，刑法第11條前段、第2 條第1 項、第276 條第
2 項、第55條，罰金罰鍰提高標準條例第1 條前段，判決如主文
。
本案經檢察官蔡宗熙到庭執行職務
中    華    民    國    95    年    9     月    14    日
                  刑事第三庭    審判長法  官  呂曾達
                                      法  官  林卉聆
                                      法  官  吳國聖
以上正本與原本無異。
如不服本判決，應於判決送達後10日內向本院提出上訴狀（應附
繕本）。告訴人或被害人如對於本判決不服者，應具備理由請求
檢察官上訴，其上訴期間之計算係以檢察官收受判決正本之日期
為準。
中    華    民    國    95    年    9     月    14    日
                                      書記官  歐明秀
附錄論罪法條：
刑法第276條第2項：
從事業務之人，因業務上之過失犯前項之罪者，處5 年以下有期
徒刑或拘役，得併科3 千元以下罰金。
勞工安全衛生法第31條第1項
違反第5 條第1 項或第8 條第1 項之規定，致發生第28條第2 項
第1 款之職業災害者，處3 年以下有期徒刑、拘役或科或併科新
台幣15萬元以下罰金。


司法院資訊處製作；財團法人民間司法改革基金會備份。
